【裁判字號】    86,重上,29
【裁判日期】    901009
【裁判案由】    侵權行為損害賠償
【裁判全文】
臺灣高等法院臺南分院民事判決  八十六年度重上字第二九號
      上  訴  人  乙○○原名.
      被上訴人    世睦汽車貨運股份有限公司
      法定代理人  丙○○
      被上訴人    甲○○
右當事人間侵權行為損害賠償事件，上訴人不服台灣台南地方法院八十五年十一月十
八日所為八十四年度交附字第一九五號刑事附帶民事訴訟判決，提起上訴，經本院刑
事庭裁定（八十六年度交附民上字第四號）移送前來，本院判決如左：
      主      文
原判決關於駁回上訴人後開第二項之訴部分，及該部分假執行之聲請均廢棄。
被上訴人應連帶給付上訴人新台幣貳佰零伍萬玖仟柒佰玖拾玖元，及被上訴人甲○○
自民國八十四年十二月十二日起至清償日止，按週年利率百分之五計算之利息。
其餘上訴駁回。
第二審訴訟費用，由被上訴人連帶負擔五分之四，餘由上訴人負擔。
本判決所命給付部分於上訴人以新台幣陸拾萬元為被上訴人供擔保後，得假執行；但
被上訴人如於假執行程序實施前，以新台幣貳佰零伍萬玖仟柒佰玖拾玖元為上訴人預
供擔保，得免為假執行。
      事      實
甲、上訴人方面：
    一、聲明：求為判決：（一）原判決廢棄。（二）被上訴人應連帶給付上訴人新
        台幣（下同）二百六十六萬八千三百二十七元，及被上訴人甲○○自起訴狀
        繕本送達翌日起至清償日止按年息百分之五計算之利息。（三）願供擔保請
        准宣告假執行。
    二、陳述：
    （一）被上訴人甲○○係以駕駛為業務之人，於民國（下同）八十四年五月二十
          七日下午七時十分許，駕駛ＪＥ－三一七號營業用大型砂石車，行經台南
          市○○路○段五三三巷「東海岸釣蝦場」前，本應注意車前狀況及兩車併
          行之間隔，並隨時採取必要之安全措施，且依當時情形，又無不能注意之
          情事，竟疏未注意，適有林聰裕（即上訴人乙○○之夫）駕駛之ＶＦＫ－
          二七八號重型機車行經，遭甲○○駕駛之砂石車擦撞倒地，復遭砂石車右
          後輪碾壓，致林聰裕傷重當場死亡，而甲○○則駕車逃逸，幸經現場目擊
          者向警方報案並提供肇事車輛牌號，警方始尋線查獲。被上訴人甲○○之
          過失致死罪責業經台灣高等法院台南分院以八十九年交上更（二）字第三
          六九號刑事判決處甲○○八個月有期徒刑在案，甲○○之過失責任至為明
          確。
    （二）按故意或過失，不法侵害他人之權利者，負損害賠償責任。又不法侵害他
          人致死者，被害人對於第三人負有法定扶養義務者，加害人對於該第三人
          亦應負損害賠償責任，民法第一百八十四條第一項前段、第一百九十二條
          第二項定有明文。上訴人乙○○為被害人林聰裕之結髮妻子，林聰裕對其
          負有扶養義務，林聰裕既因甲○○之不法侵害致死亡，則甲○○對林陳秋
          娥即應負損害賠償責任。
    （三）查上訴人乙○○為五十五年十月二日出生，事故發生時為二十九歲，依內
          政部主計處最新之台灣地區簡易生命表所示，平均餘命為四十七年，則陳
          秋娥尚有四十七年可受扶養，依扶養親屬寬減額每人每年六萬八千元計算
          ，再依霍夫曼計算法扣除中間利息，所得請求扶養之損害賠償額為一百六
          十六萬八千三百二十七元。
    （四）被害人受害前原係家庭支柱，事親至孝，夫妻之間恩愛逾恆鶼鰈情深，原
          盼能白頭偕老，詎料正值青壯竟遭橫禍，從此天人永隔，被害人上有高堂
          兩老，下有年幼子女，家中痛失支柱，身為被害人之妻，上訴人不僅自身
          承受喪夫之痛，復要照顧兩老，更要撫慰子女失怙之痛，上訴人承受精神
          創傷及壓力之大實非外人所能瞭解，按民法第一百九十四條規定，不法侵
          害他人致死者，被害人之父、母、子女及配偶，雖非財產上之損害，亦得
          請求賠償相當之金額。爰依法請求被告賠償精神慰撫金一百萬元。
    （五）末依民法第一百八十八條第一項前段規定，受僱人因執行職務，不法侵害
          他人之權利者，由僱用人與行為人連帶負賠償責任。被上訴人甲○○於肇
          事時乃受雇於被上訴人世睦汽車貨運股份有限公司（下稱世睦汽車公司）
          駕駛砂石車，事故發生時被上訴人甲○○正駕駛公司指派車輛前往載運砂
          石，依法僱用人即世睦汽車公司對於其受僱人甲○○因執行職務不法侵害
          他人權利者，應連帶負賠償責任。
    （六）綜前所述，被上訴人甲○○因過失不法侵害林聰裕致死，造成乙○○喪失
          對林聰裕之受扶養權利，及精神上重大之傷害，總計上訴人受有財產上及
          非財產上損失共二百六十六萬八千三百二十七元，而被上訴人世睦汽車公
          司為甲○○之僱用人，應與甲○○連帶負賠償責任。
    三、證據：提出戶籍謄本二份、喪葬費用收據三紙、戶口名簿一份等為證。
乙、被上訴人甲○○方面（被上訴人世睦汽車公司經通知未到庭，亦未提出任何書狀
    為聲明或陳述。）：
    一、聲明：求為判決駁回上訴。
    二、陳述：
    （一）當日伊駕車沿台南市○○路北上行駛，直接右轉西門路，並未經過肇事地
          點西門路四段五三三巷，更未撞到被害人林聰裕，刑事部分現仍在法院審
          理中，自應駁回原告之訴。
    （二）伊當時係受僱於世睦汽車公司，月入約三萬元，被害人發生事故後，伊並
          未清洗汽車，刑事判決認定伊有罪之證據及理由均非可採。
丙、本院依職權調閱台灣台南地方法院檢察署八十四年度偵字第五九一七號甲○○被
    訴過失致死案件之刑事偵、審各卷，及向財政部財稅資料中心調閱兩造八十四年
    度之所得稅申報及財產歸戶資料。
      理      由
一、本件被上訴人世睦汽車公司經合法通知，未於言詞辯論期日到場，核無民事訴訟
    法第三百八十六條各款所列情事，爰依上訴人聲請，由其一造辯論而為判決。
二、上訴人起訴主張：被上訴人甲○○係以駕駛為業務之人，受僱於被上訴人世睦汽
    車公司，於八十四年五月二十七日下午七時十分許，駕駛ＪＥ－三一七號營業用
    大型砂石車，行經台南市○○路○段五三三巷「東海岸釣蝦場」前，本應注意車
    前狀況及兩車併行之間隔，並隨時採取必要之安全措施，且依當時情形，又無不
    能注意之情事，竟疏未注意，而撞及同向由上訴人之夫林聰裕所駕駛之ＶＦＫ－
    二七八號重型機車，致林聰裕傷重當場死亡，爰依侵權行為損害賠償之法律關係
    ，求為命被上訴人應連帶賠償伊扶養費損害一百六十六萬八千三百二十七元及精
    神慰撫金一百萬元，合計二百六十六萬八千三百二十七元，及被上訴人甲○○自
    起訴狀繕本送達翌日起按法定利率計算遲延利息之判決。被上訴人甲○○則以：
    伊並未撞到被害人林聰裕，刑事部分仍在法院審理中，自無損害賠償責任可言等
    語，資為抗辯。
三、查上訴人主張其配偶林聰裕因前揭車禍死亡之事實，業經調閱刑事卷附警方製作
    之道路交通事故調查報告表及肇事現場照片十幀（見相驗卷第八、九頁、第十三
    至十八頁）為據，而被害人林聰裕確因車禍受有左額頂部至右頸下側及左側胸骨
    柄部至右脅下部、右背腰部（對側性）多發性壓咂傷致複雜性、強迫性骨折，合
    併內出血等傷害，因頭頸胸骨折，合併內出血而當場死亡之事實，亦經檢察官督
    同法醫相驗屬實，填有驗斷書、相驗屍體證明書及勘驗筆錄各乙紙在卷可稽（見
    同上卷第二十七至三十四頁）。次查前揭車禍發生時有現場目擊者於數分鐘後向
    一一○勤務指揮中心報案指稱ＪＥ－三一七號砂石車行經東海岸活蝦場前撞及被
    害人林聰裕機車，肇事後逃逸，有台南市警察局勤務指揮中心警勤區家戶服務工
    作一般事故紀錄單影本乙紙在刑事卷內足憑（見相驗卷第十二頁），並經證人即
    受理報案勤務指揮中心警員歐勝賓於偵查中證稱：「第一通是路人報案，說機車
    跌倒有人受傷，第二通另一路人說看到ＪＥ－三一七號車肇事逃逸」、「（如何
    確認車牌號碼？）我有再確認一次」、「（如何處理？）通知一一九及車禍處理
    小組去處理」、「（車禍處理小組如何處理？）回報車主說該車要去屏東載砂土
    ．．．」等語（見偵查卷第二十四頁背面），而被上訴人甲○○於上開發生車禍
    時確有駕駛ＪＥ－三一七號營業砂石車行車，此為其所不否認之事實，若其未駛
    經上開肇事地點，豈有可能於車禍現場被目擊而立即經報案登載於警方之工作紀
    錄中？又刑事法院比對警方拍攝之車禍現場肇事車輛遺留之輪胎紋痕，認與被上
    訴人甲○○駕駛之ＪＥ－三一七號砂石車輪胎紋痕相同，此不僅有現場搜證照片
    多幀足按（詳相驗卷第十六頁正面、第廿四頁、第廿六頁），並經證人即台南市
    警察局交通隊處理警員邱宇中、施南旭於刑事偵查中證稱：(被告)輪胎潑水槽紋
    與肇事現場留下一樣，砂石車潑水槽紋有波浪狀、尖形等不同樣，本案輪胎是平
    行，與現場肇事留下相同等語（見刑事偵查卷第三十八頁背面）屬實，堪認被上
    訴人甲○○確有於前揭時間駕駛ＪＥ－三一七號砂石車駛經肇事地點，撞擊並碾
    壓被害人林聰裕致死，被上訴人甲○○所辯伊未撞到被害人林聰裕云云，要無可
    採。按汽車在同一車道行駛時，駕駛人應注意車前狀況及兩車併行之間隔，並隨
    時採取必要之安全措施，道路交通安全規則第九十四條第三項定有明文，被害人
    林聰裕於車禍發生時係騎機車沿台南市○○路○段五三三巷由西向東行駛，依上
    開道路交通事故調查報告表及肇事現場照片顯示，被上訴人甲○○駕駛之砂石車
    係與機車同向行駛，機車倒地位置距道路右邊線後輪為一．二公尺，前輪為Ｏ．
    四公尺，林聰裕倒地處距右邊線為一公尺，汽車胎痕（報告表上僅記載「胎痕」
    ，應指汽車胎痕）頭尾兩端距道路中心線分別為三．一公尺及一．二公尺，又刑
    事卷內機車照片顯示，機車碰撞擦痕係在機車左側（見相驗卷第二十二頁）、機
    車向左側倒、死者躺臥在機車左側（見同上卷第十四頁、第十五頁），則林聰裕
    之機車於車禍發生時應在被上訴人甲○○駕駛之砂石車右側，再依刑事卷內警方
    繪製之車禍現場圖顯示，被害人林聰裕駕駛之ＶＦＫ－二七八號機車倒地後刮地
    痕起自其遵行車道右側，逐漸向左斜，惟始終在其遵行車道內，林聰裕被撞後倒
    臥位置亦在其遵行車道內（詳相驗卷第九頁正面）等情，堪認被上訴人甲○○駛
    經肇事地點時，未注意車前狀況及兩車併行之間隔，以致擦撞被害人林聰裕駕駛
    之機車，使之倒地而肇事。而該車禍發生時，天候甚佳，雖屬夜間，惟有適當照
    明，肇事路段路面乾燥、無缺陷，視距良好，亦無障礙物，有道路交通事故調查
    報告表(一)之記載足稽（詳相驗卷第八頁正面），依當時狀況，被上訴人甲○○並
    無不能注意之情形，乃竟疏未注意，以致肇事，其應負本件車禍之過失責任，，
    應認上訴人主張之前揭事實為真。至於被上訴人甲○○抗辯其被訴過失致死罪責
    之刑事部分仍在刑事法院審理中，尚未確定，固然屬實，惟按刑事附帶民事訴訟
    一經刑事庭裁定移送民事庭，即為獨立之民事訴訟，民事庭不受刑事判決認定事
    實之拘束（最高法院五十年台上字第八七二號判例參照），本院自得本於兩造辯
    論之結果認定事實，附此敘明。
四、按故意或過失，不法侵害他人之權利者，負損害賠償責任。又不法侵害他人致死
    者，被害人對於第三人負有法定扶養義務者，加害人對於該第三人亦應負損害賠
    償責任，被害人父、母、子、女及配偶，雖非財產上之損害，亦得請求賠償相當
    之金額，民法第一百八十四條第一項前段、第一百九十二條第二項、第一百九十
    四條分別定有明文。又受僱人因執行職務，不法侵害他人之權利者，由僱用人與
    行為人連帶負損害賠償責任，復為民法第一百八十八條第一項所明定。查被上訴
    人甲○○受僱於世睦汽車公司擔任大型營業砂石車司機，業經其自認在卷，並經
    刑事法院查明其為受僱於他人從事駕駛業務之人無訛，其因執行僱用人即被上訴
    人世睦汽車公司之職務，而撞及上訴人之配偶林聰裕使之傷重死亡，如前所述既
    有過失，則上訴人依上開規定，請求被上訴人連帶賠償其扶養費及非財產上之損
    害，於法即屬有據，所應審酌者，僅為其數額而已，茲分敘如下：
（一）扶養費部分：按夫妻互負扶養之義務，其負扶養義務之順序與直系血親卑親屬
      同，其受扶養權利之順序與直系血親尊親屬同，民法第一千一百十六條之一定
      有明文。查上訴人乙○○係被害人林聰裕之配偶，五十五年十月二日出生，有
      上訴人所提出之戶籍謄本及戶口名簿在卷可稽，其於八十四年五月二十七日發
      生車禍時為二十九歲，依內政部編八十三年台灣地區台南高雄大都會區簡易生
      命表統計，車禍發生時尚有餘命四十八點九四年，上訴人主張其應有四十七年
      可受被害人扶養，應可採信，而上訴人除配偶即被害人林聰裕外，尚有長男林
      彥宇（八十年二月十四日生）及長女林青樺（七十八年七月十一日生）之法定
      扶養義務人，彼等各自成年後，本應與被害人林聰裕共同負擔對上訴人之扶養
      義務，則在上訴人子女成年取得扶養能力之前，僅被害人林聰裕一人為扶養義
      務人，上訴人固得請求被上訴人賠償所需扶養費全額之損害，惟長女林青樺、
      長男林彥宇陸續成年後，本可與被害人林聰裕共同負擔對上訴人之扶養義務，
      上訴人所得請求被上訴人賠償扶養費之損害，原為被害人林聰裕所應負擔部分
      ，自應依其成年子女之人數與之平均計算，依上開原則，並按上訴人所主張車
      禍發生時之八十四年度綜合所得稅扶養親屬寬減額每人每年六萬八千元之標準
      ，再按霍夫曼式計算法扣減中間利息後，上訴人得一次請求被上訴人賠償之扶
      養費損失之各期金額為：(1)被害人八十四年五月車禍死亡至第一位子女即長女
      林青樺九十八年七月成年止，前十四年之扶養費共為七十三萬五千八百三十九
      元（計算式為68000×10.821172【每年一元，十四年一次全部給付扣除中間利
      息之霍夫曼係數，以下係數同上說明】＝735839，元以下不計），(2)第一位子
      女即長女林青樺成年時起至第二位子女即長子林彥宇一百年二月成年止，即第
      十五年至第十六年林聰裕原應分擔之扶養費數額為三萬九千四百二十八元（計
      算式為68000×0.588235/2＋68000×0.571429/2＝39428，元以下不計），(3)
      二位子女均成年後，即第十七年至四十七年止林聰裕原應分擔之扶養費數額共
      為二十八萬四千五百三十二元（計算式為68000×24.533747/3－68000×
      11.980836/3＝284532，元以下不計），以上三期合計即(1)＋(2)＋(3)等於一百
      零五萬九千七百九十九元。上訴人請求被上訴人賠償扶養費之損害，於該一百
      零五萬九千七百九十九元之範圍內，為有理由，應予准許，逾該範圍之其餘請
      求，即屬無據，而不應准許。
（二）非財產上之損害，即精神慰藉金部分：上訴人乙○○係被害人林聰裕之配偶，
      因被上訴人甲○○之侵權行為，致其遭受喪夫之痛苦，哀痛逾恒，為人情之常
      ，其請求精神慰藉金，於法並無不合。爰審酌上訴人與被害人之關係，所受之
      痛苦，併參酌上訴人係國小畢業，車禍發生前為家管，現打零工，月入二萬餘
      元，有土地、房屋各一，被上訴人甲○○為國小畢業，發生車禍前為砂石車司
      機，現從事臨時工，月入約二萬五千元等兩造之教育程度、經濟情況及其他一
      切情形，認上訴人請求被上訴人連帶賠償一百萬元慰藉金為適當，應予准許。
五、綜上所述，本件上訴人因其配偶林聰裕車禍死亡所受損害之金額計為扶養費一百
    零五萬九千七百九十九元、非財產上損害一百萬元，合計為二百零五萬九千七百
    九十九元。從而，上訴人本於侵權行損害賠償之法律關係，請求被上訴人連帶給
    付上開金額，及被上訴人甲○○自起訴狀繕本送達翌日即八十四年十二月十二日
    至清償日止，按週年利率百分之五計算之利息，為有理由，應予准許。逾上開准
    許範圍以外之請求，即屬無據，應予駁回，該部分假執行之聲請，亦因失所附麗
    ，應併予駁回。原判決就上開應准許部分為上訴人敗訴之判決，並駁回其假執行
    之聲請，尚有未洽，上訴意旨指摘原判決不當，求予廢棄改判，為有理由，爰由
    本院予以廢棄改判，如主文第二項所示。至於上訴人請求不應准許之部分，原審
    為其敗訴之判決，並駁回其假執行之聲請，理由雖有未當，惟結論並無二致，仍
    應予維持，上訴人就此部分提起上訴求為廢棄改判，為無理由，應駁回其此一部
    分之上訴。又上訴人陳明願供擔保請求准予宣告假執行，就其勝訴部分經核並無
    不合，爰酌定相當擔保金額，並依職權酌定被上訴人免為假執行之擔保金額，分
    別為准、免假執行之宣告。
六、據上論結，本件上訴為一部有理由，一部無理由，依民事訴訟法第四百五十條、
    第四百四十九條第二項、第一項、第七十九條但書、第八十五條第二項、第四百
    六十三條、第三百九十條第二項、第三百九十二條、第三百八十五條第一項前段
    ，判決如主文。
中      華      民      國    九十      年      十      月    九        日
                                        臺灣高等法院臺南分院民事第二庭
~B1審判長法官
~B2      法官
~B3      法官
右為正本係照原本作成。
如對本判決上訴，須於判決送達後二十日內向本院提出上訴狀，其未表明上訴理由者
，應於上訴後二十日內向本院提出上訴理由書。
中      華      民      國    九十      年      九      月    二十六    日
~B法院書記官  謝淑玉


司法院資訊處製作；財團法人民間司法改革基金會備份。
